【裁判字號】    98,上更(一),390
【裁判日期】    980922
【裁判案由】    毒品危害防制條例
【裁判全文】
臺灣高等法院刑事判決             98年度上更(一)字第390號
上  訴  人
即  被  告  甲○○
                    （另案於臺灣桃園監獄執行）
指定辯護人  法律扶助鄧敏雄律師
上列上訴人因違反毒品危害防制條例案件，不服臺灣桃園地方法
院97年度訴字第588 號，中華民國97年11月27日第一審判決（起
訴案號：臺灣桃園地方法院檢察署97年度偵字第10113 號），提
起上訴，經判決後，由最高法院第一次發回更審，本院判決如下
：
    主  文
原判決撤銷。
甲○○轉讓第一級毒品未遂，累犯，處有期徒刑貳年陸月。扣案
之第一級毒品海洛因壹包及其包裝袋（查獲警員王丁賢職務報告
所示編號二，毛重零點公克）沒收銷燬。
    事  實
一、甲○○曾因恐嚇取財等，經臺灣台北地方法院以90年度訴字
    第1614號判決判處有期徒刑10月確定，再因恐嚇取財，經同
    法院以92年度易字第66號判決判處有期徒刑1年5月確定，兩
    罪接續執行至民國（下同）93年10月19日假釋出監；假釋期
    間復因違反毒品危害防制條例等，經同法院以94年度訴字第
    990號判決判處有期徒刑7月確定，另因非法持有第一級毒品
    ，由同法院以95年度易字第122號判決判處有期徒刑3月確定
    ，二案並經同法院以95年度聲字第2567號裁定定應執行刑為
    有期徒刑10月確定；再因施用第一級毒品，經最高法院以96
    年度台非字第27號將臺灣桃園地方法院95年度訴字第67號判
    決撤銷，改判有期徒刑8 月確定後，臺灣桃園地方法院以96
    年度聲減字第1750號裁定減刑為有期徒刑4 月確定；前開數
    罪連同撤銷上開假釋後之殘刑6 月又28日，接續執行至96年
    8 月15日縮刑期滿，執行完畢。
二、詎甲○○仍不知悔改，明知海洛因係毒品危害防制條例第 2
    條第1項第1款列管之第一級毒品，不得任意轉讓。緣友人乙
    ○○因施用毒品海洛因，於97年 3月間為警查獲，為配合警
    方查出毒品來源，乃於97年 4月19日夜間，以電話聯絡甲○
    ○，聲稱身體不舒服，欲買毒品海洛因解癮，甲○○以人在
    頭份且已喝醉，無法到桃園為由，加以拒絕，2 人改約翌日
    ，翌日（即20日）上午 9時54分許，乙○○以之0000000000
    號行動電話撥打甲○○借自朋友之0000000000號行動電話，
    向甲○○佯稱：其欲購買新臺幣（下同）1000元的海洛因等
    語， 2人經數通電話聯繫，甲○○基於友誼，出於以原價轉
    讓第一級毒品海洛因 1包，不為任何營利之犯意，而同意之
    ，指示乙○○稍後至其桃園縣龍潭鄉○○村○○路 260號住
    處交易。當日下午1時 52分許，乙○○再以上開電話聯絡甲
    ○○確認後，即會同警員前往甲○○上址干城路住處，將警
    員事先預備之千元紙鈔1張（鈔票號碼：AK82244WC號）交給
    甲○○，甲○○即將 1小包毒品海洛因（查獲警員王丁賢職
    務報告所示編號二，毛重零點公克），當場交付予乙○○
    。旋於當日下午1時58分許（起訴書誤載為當日下午3時58分
    ），為埋伏警員在上址當場查獲，除在乙○○身上查扣其甫
    向甲○○取得之 1小包海洛因外，並在甲○○之皮夾內扣得
    上開千元紙鈔。
三、案經桃園縣政府警察局楊梅分局移送臺灣桃園地方法院檢察
    署檢察官偵查起訴。
    理  由
壹、程序方面
    按被告以外之人於審判外之言詞或書面陳述，除法律有規定
    者外，不得作為證據。又被告以外之人於審判外之陳述，雖
    不符合同法第159條之1至第159條之4之規定，但經當事人於
    審判程序同意作為證據，法院審酌該言詞陳述或書面陳述作
    成時之情況，認為適當者，亦得為證據；當事人、代理人或
    辯護人於法院調查證據時，知有第159條第1項不得為證據之
    情形，而未於言詞辯論終結前聲明異議者，視為有前項之同
    意。刑事訴訟法第159條第1項及第159條之5分別定有明文。
    查本判決下列所引用之被告以外之人乙○○、丙○○於審判
    外之陳述及文書證據皆屬傳聞證據，因檢察官、被告甲○○
    與辯護人雖知上開證據資料為傳聞證據，但於審判期日中均
    表示無意見而不予爭執，且迄至言詞辯論終結前亦未再聲明
    異議，審酌上開證據資料製作時之情況，尚無違法不當及證
    明力明顯過低之瑕疵，亦認為以之作為證據應屬適當，依刑
    事訴訟法第159條之5規定，認前揭證據資料均例外有證據能
    力。
貳、實體方面
一、訊據被告雖否認其有上開犯行，辯稱：是乙○○一再打電話
    給伊，伊再去買毒品給乙○○，伊未曾向乙○○兜售毒品海
    洛因，乙○○不斷打電話騷擾伊，伊沒有犯意，本案是陷害
    教唆云云。被告指定辯護人則以：自97年4 月19日證人乙○
    ○就一直打電話給被告，依通聯紀錄多達10多通，到20日雙
    方完成交易動作，依正常情況來說，如有販賣故意，為何會
    打10多通才同意要賣？依通聯紀錄，是警員先與乙○○先有
    通聯紀錄，可見有陷害教唆情形，證人在原審承認，不是被
    告先打電話給她，是她先打電話給被告，且是先打電話給警
    員後，才打電話給被告，且證人乙○○對於交易毒品情形前
    後陳述不一。本件有陷害教唆情況，請求諭知被告無罪云云
    。惟查：
    被告於原審及本院上訴審均坦承其於97年4 月20日有交付扣
    案之毒品海洛因1 包（編號二）予乙○○，同時向其收取扣
    案之千元紙鈔，隨即為警當場查獲等情；核與證人乙○○於
    偵查及原審證述：「上開時、地交付金錢予被告、同時收受
    海洛因，當場為警查獲之情節」（臺灣桃園地方法院檢察署
    97年度偵字第10113號偵查卷第87頁、第88頁、原審卷第154
    頁至第160 頁）相符；且被告使用之0000000000號行動電話
    ，於案發當日即97年4 月20日上午9時54分許起至下午1時52
    分時止，有數通與乙○○使用之0000000000號行動電話通話
    之事實，亦有該0000000000號行動電話通聯紀錄附卷可稽（
    前揭偵查卷第178 頁）；證人即查獲本案之員警丙○○於檢
    察官偵查中之證詞亦相符合，其證稱：「97年4 月20日乙○
    ○打電話給我，我就跟同事王丁賢、韓文祥去載乙○○，快
    到被告住處時，乙○○先打電話聯絡被告，接著就直接過去
    被告住處，乙○○在電話中說要1 張，就是1000的意思，我
    問乙○○身上有沒有錢，她說沒有，我就拿1000元給乙○○
    ，並把錢的編號記下來」、「我們有在被告的口袋中找出我
    交給乙○○的1000元，乙○○買到的毒品放在她袖子裡，大
    概0.2或0.3公克」等語（前揭偵查卷第84頁至第85頁）；復
    有由警方所預備由乙○○交給被告之1000元紙鈔及紙鈔號碼
    紀錄影本可參（前揭偵查卷第33頁、第34頁）；並有在乙○
    ○身上查扣之海洛因 1包（前揭編號二）扣案足資佐證，該
    包海洛因（前揭編號二，毛重 0.3公克）送驗結果，含第一
    級毒品海洛因成分，連同在被告住處扣得之另 1小盒海洛因
    ，合計驗後淨重0.37公克，空包裝重2.02公克，有法務部調
    查局出具之鑑定書在卷可憑（前揭偵查卷第218頁、第220頁
    ）。至於被告是否基於營利而販售毒品予乙○○，敘述如下
    ：
  (一)被告陳稱：其交付海洛因予乙○○，是因乙○○自查獲前一
    日即一直求出售海洛因，被告才於查獲當日，向綽號「阿文
    」之人買海洛因時，順便幫乙○○購買 1包，交付乙○○。
  (二)乙○○於偵查及原審雖證稱：被告曾主動以電話聯絡其3、4
    次，詢問是否有人要買毒品，在本案查獲前，於97年4 月13
    日左右，拿海洛因至乙○○住處，出售予乙○○，該次1000
    元價款至查獲日尚積欠等情，以此證詞，被告似有主動向乙
    ○○兜售海洛因之行為。惟為被告所否認，而乙○○於原審
    經詰問：是否曾委託被告幫其向他人購買海洛因一節，其答
    稱：「也有請被告幫我問過」等語；以此前後證詞綜觀，並
    非僅有被告主動詢問，另尚有乙○○請求被告代購毒品之情
    形。據乙○○所述，其既曾央請被告幫忙購買毒品，則縱認
    被告確有主動詢問其是否要買毒品，然究其原因，不應排除
    係基於其與乙○○均為海洛因同好，是否需要幫忙購買毒品
    之動機，尚不宜逕解釋為被告向其兜售毒品。
  (三)被告本次遭查獲，確是出於乙○○於查獲前一日即主動向被
    告表明要買海洛因，猶為被告所拒絕，於查獲當日，乙○○
    復主動聯繫被告，表明需要海洛因，均非被告打電話詢問乙
    ○○是否需要買海洛因。
  (四)被告交付乙○○扣案之毒品1 包，被告否認係以營利之意思
    販入，衡以本件除有被告交付乙○○之1 包毒品扣案外，僅
    另有1 小盒海洛因扣案，二者合計驗後淨重0.37公克，數量
    不多，而被告自己有施用毒品之行為，其於被查獲時所採之
    尿液經檢驗，呈鴉片類陽性反應，有濫用藥物檢驗報告可稽
    （前揭偵查卷第56頁、第30頁），以此少量之毒品，被告辯
    稱該一小盒海洛因是為自己施用之情，非全屬不可能，扣案
    之毒品尚難據以認定被告係基於營利之意圖而販入。
  (五)被告陳稱其交給乙○○之海洛因，是以1000元向綽號「阿文
    」之人購入，重量0.3 公克，除其供述外，本件關於被告販
    入海洛因價格，無任何證據。因此，關於被告是否轉售獲利
    ，無從計算之。又乙○○證述有關其於97年4 月13日向被告
    取得海洛因1 包，該1000元對價還欠被告等情，衡情倘被告
    基於圖利之意轉售海洛因予乙○○，則基於銀貨兩訖之毒品
    交易常態，被告何以同意乙○○之賒欠？可見被告所辯，其
    係基於乙○○於查獲前一日數次聯絡，表示「啼藥」，需要
    毒品，才同意轉售毒品等語，非不可採信。因此，被告是否
    從中獲利尚屬可疑，而依罪疑惟輕之法理，既無明確證據證
    明被告自本件少量之第一級毒品交付過程獲取利益，實不宜
    推測逕認被告獲利，而應為被告有利之認定。綜上，應認被
    告自白以原價轉讓第一級毒品，未賺取任何差價之詞，與其
    他證據相符，其自白具備任意性與真實性，且有其他補強證
    據為證，是其轉讓第一級毒品海洛因之犯罪事實已經證明，
    殊無疑義。
二、按所謂陷阱教唆或陷害教唆，係指被教唆者初無犯罪之意，
    而遭教唆者以「誘人入罪」之意思，藉由明示或默示之意思
    表示，誘發其犯罪決意而言，此與被教唆者本即有犯意存在
    ，教唆者僅提供機會，使被教唆者之犯行「提前」浮現，並
    未惹起被教唆人之犯意不同。經查，本件依乙○○所述，被
    告在97年4 月20日被捕之前，即有數次為乙○○問過海洛因
    及幫乙○○買入海洛因等情事，本案查緝警員不過因乙○○
    之檢舉，始由乙○○配合出面，佯向被告購毒，進而逮捕被
    告，依上開說明，警員所為，在刑法上自非陷害教唆可比，
    於刑事訴訟法上亦僅能視為單純蒐證之偵查技術，與俗稱「
    釣魚」係主動的提供被告犯罪機會，進而無中生有，平白誘
    人犯罪不同，並無違反正當法律程序可言，從而本案查獲情
    形尚無陷害教唆或釣魚之情事，被告及其辯護人上開辯解自
    非可採。
    要之，被告所辯，無非事後圖卸飾詞，委不足取，本案事證
    明確，被告犯行至堪認定，應予依法論科。
三、按海洛因為毒品危害防制條例第2 條第2 項第1 款所規定之
    第一級毒品。又販賣毒品罪，以行為人主觀上具有營利之目
    的或意思，而販入或賣出毒品，或二者兼而有之，為構成要
    件。如基於營利，以原價或低於原價讓與他人時，仍屬販賣
    行為；如基於販入以外之其他原因而持有，並始終無營利之
    意思，而為有償或無償讓與他人之情形，則以轉讓毒品罪論
    處（最高法院98年度台上字第1206號判決意旨參照）。被告
    雖轉讓海洛因予乙○○，惟乙○○配合警方辦案，並無受讓
    該海洛因之真意，核被告所為，係犯毒品危害防制條例第 8
    條第5項、第1項之轉讓第一級毒品罪。起訴書認為被告所為
    ，係犯毒品危害防制條例第4 條第6項、第1項之販賣第一級
    毒品未遂罪，起訴法條尚有未洽，應予以變更。被告持有扣
    案編號二海洛因之低度行為，應為高度之轉讓毒品所吸收，
    不另論罪。被告轉讓之第一級毒品海洛因數量少，未超過淨
    重5 公克以上，不需加重其刑。被告有如事實所載前案經執
    行完畢紀錄，有被告前案紀錄表可按，其於前案執行完畢後
    5 年內，故意再犯本件有期徒刑之罪，為累犯，應依刑法第
    47條第1 項之規定，加重其刑。被告轉讓毒品不遂，本院審
    酌犯案情狀，依未遂犯得減輕其刑之規定減輕其刑，並先加
    後減。
四、原審予被告論罪科刑固非無見，惟查：(一)本件並無證據證明
    被告交付海洛因有所獲利，被告所為應犯轉讓第一級毒品未
    遂罪，原審誤為販賣第一級毒品未遂罪。(二)警察在被告住處
    查扣之海洛因一小盒（前揭職務報告所示編號一，送驗後，
    與前揭編號二毒品，合計驗後淨重零點三七公克），應在被
    告施用毒品部分宣告沒收，原審判決諭知在本案一併沒收，
    顯有違誤。(三)上開編號毒品包裝紙含有微量毒品殘留，難以
    與海洛因毒品完全析離，原審未依毒品危害防制條例第18條
    第1 項前段諭知沒收並銷燬之，亦有未洽，被告上訴意旨坦
    承轉讓，否認販賣，指摘原判決不當，為有理由，原判決並
    有可議之處，自應將原判決予以撤銷改判。爰審酌被告轉讓
    海洛因予他人未遂，危害社會治安，犯罪後雖坦承犯罪，但
    從卷附前案紀錄表，可見被告有多次刑案紀錄，先後被判處
    徒刑送監執行，仍一而再犯，本應從重量刑，然參酌被告轉
    讓毒品1 小包，數量非鉅等一切情狀，量處有期徒刑貳年陸
    月。扣案之前揭編號二毒品，為被告轉讓予乙○○之毒品，
    依法宣告沒收銷燬。而其包裝袋有毒品海洛因殘留，無法完
    全析離，爰併依毒品危害防制條例第18條第1 項前段併宣告
    沒收銷燬。扣案之行動電話非被告所有，業據其陳述明確（
    前揭偵查卷第15頁），亦查無證據足以證明為被告所有，而
    其餘扣案之物，與本件轉讓毒品行為無關，爰均不為沒收之
    宣告。
五、被告聲請傳訊證人乙○○擬證明本案確屬陷害教唆。惟按證
    人已由法官合法訊問，且於訊問時予當事人詰問之機會，其
    陳述明確，別無訊問之必要者，不得再行傳喚，為刑事訴訟
    法第196 條所明文規定。查證人乙○○由原審於審判期日合
    法訊問，且於訊問時經被告及其辯護人、檢察官交互詰問（
    原審卷第154頁至第162頁），其陳述甚為明確，尚無陷害教
    唆之情事，別無訊問之必要，依上開規定，自不得再行傳喚
    ，從而被告上開調查證據之聲請，核無必要，應予駁回。
據上論斷，應依刑事訴訟法第369條第1項前段、第364條、第300
條、第299條第1項前段，毒品危害防制條例第8 條第5項、第1項
、第18條第 1項，刑法第11條、第47條第1項、第25條第2項，判
決如主文。
本案經檢察官李金定到庭執行職務。
中    華    民    國    98    年    9     月    22    日
                  刑事第三庭  審判長法  官  陳博志
                                    法  官  劉興浪
                                    法  官  許文章
以上正本證明與原本無異。
如不服本判決，應於收受送達後10日內向本院提出上訴書狀，其
未敘述上訴之理由者並得於提起上訴後10日內向本院補提理由書
（均須按他造當事人之人數附繕本）「切勿逕送上級法院」。
                                    書記官  蔡慧娟
中    華    民    國    98    年    9     月    22    日
附錄：本案論罪科刑法條全文
毒品危害防制條例第8 條第5項、第1項
轉讓第一級毒品者，處1年以上7年以下有期徒刑，得併科新臺幣
1百萬元以下罰金。
前四項之未遂犯罰之。


司法院資訊處製作；財團法人民間司法改革基金會備份。
